ACORDAO-COMPLETO-2553564

ACÓRDÃO 7303/2022 ATA 36/2022 - PRIMEIRA CÂMARA

VISTO, relatado e discutido o ato de alteração de aposentadoria de Oswaldo Silveira Scherer, ex-servidor do Tribunal Regional do Trabalho da 4ª Região.
ACORDAM os Ministros do Tribunal de Contas da União, reunidos em sessão da 1ª Câmara, ante as razões expostas pelo Relator e com fundamento no art. 71, inciso III, da Constituição Federal, nos arts. 1º, inciso V, e 39, inciso II, da Lei 8.443/1992, c/c art. 260, § 1º, do Regimento Interno e na Súmula-TCU 106, em:
9.1. considerar ilegal e negar registro ao ato de alteração de aposentadoria de Oswaldo Silveira Scherer;
9.2. dispensar a devolução dos valores indevidamente recebidos até a data da ciência, pelo Tribunal Regional do Trabalho da 4ª Região, do presente acórdão, com base no Enunciado 106 da Súmula da Jurisprudência do TCU;
9.3. determinar ao Tribunal Regional do Trabalho da 4ª Região que:
9.3.1. no prazo de 15 (quinze) dias, a contar da notificação:
9.3.1.1. faça cessar os pagamentos decorrentes dos atos impugnados, sob pena de responsabilidade solidária da autoridade administrativa omissa;
9.3.1.2. dê ciência do inteiro teor desta deliberação ao interessado e o alerte de que o efeito suspensivo proveniente da interposição de eventual recurso junto ao TCU não o eximirá da devolução de valores indevidamente percebidos, caso o recurso não seja provido;
9.3.2. no prazo de 30 (trinta) , a contar da notificação, encaminhe ao TCU:
9.3.2.1. comprovante de ciência pelo interessado.

Ato de aposentadoria encaminhado para análise e registro.

Primeira Câmara

3. Interessado: Oswaldo Silveira Scherer (XXX.058.700-XX)

13.1. Ministros presentes: Benjamin Zymler (na Presidência), Vital do Rêgo e Jorge Oliveira (Relator).
13.2. Ministro-Substituto convocado: Marcos Bemquerer Costa.
13.3. Ministros-Substitutos presentes: Augusto Sherman Cavalcanti e Weder de Oliveira.

JORGE OLIVEIRA

Adoto como relatório a instrução elaborada na Secretaria de Fiscalização de Integridade de Atos e Pagamentos de Pessoal e de Benefícios Sociais - Sefip, acolhida pelos titulares da unidade e pelo Ministério Público junto ao TCU - MPTCU:
"INTRODUÇÃO
1. Trata-se de ato de aposentadoria, submetido, para fins de registro, à apreciação do Tribunal de Contas da União (TCU) , de acordo com o art. 71, inciso III, da Constituição Federal.  O ato foi cadastrado e disponibilizado ao TCU por intermédio do Sistema e-Pessoal, na forma do art. 2º e 4º da Instrução Normativa TCU 78/2018.
2. O ato desse processo pertence às seguintes unidades:
2.1. Unidade emissora: Tribunal Regional do Trabalho da 4ª Região/RS.
2.2. Unidade cadastradora:  Tribunal Regional do Trabalho da 4ª Região/RS.
2.3. Subunidade cadastradora: Seção de Aposentadorias e Pensões.
EXAME TÉCNICO
Procedimentos aplicados
3. Os procedimentos para exame, apreciação e registro de atos de pessoal encontram-se estabelecidos na Instrução Normativa TCU 78/2018 e na Resolução TCU 206/2007. Essas normas dispõem que os atos de pessoal disponibilizados por meio do e-Pessoal devem ser submetidos previamente a críticas automatizadas, com base em parâmetros predefinidos.
4. As críticas das informações cadastradas na etapa de coleta do ato foram elaboradas e validadas levando-se em conta as peculiaridades de cada ato. Os itens verificados nessa etapa são inerentes a dados cadastrais, fundamentos legais, mapa de tempo, ficha financeira, assim como eventuais ocorrências de acumulação. Trata-se de verificações abrangentes, minuciosas e precisas e sem a necessidade de ação humana e, portanto, menos suscetível a falhas. As críticas aplicadas estão discriminadas no sistema, no Menu e-Pessoal, opção 'Crítica', que podem ser acessadas mediante concessão de perfil específico a servidores do TCU responsáveis pela análise.
5. Além das críticas automatizadas, há verificação humana adicional no caso de haver alertas do sistema ou informações não formatadas, como esclarecimentos do gestor ou do controle interno.  
6. As críticas também consideram os registros do Sistema Integrado de Administração de Recursos Humanos (Siape) . O Siape disponibiliza informações atualizadas sobre as parcelas que integram os proventos, diferentemente, portanto, do e-Pessoal, que informa as parcelas no momento do registro do ato. 
7. Essa confrontação com o Siape fornece uma visão atual e verdadeira da situação, o que permite descaracterizar irregularidades e inconsistências que, embora constantes do e-Pessoal, já foram corrigidas.
8. As verificações detectadas no ato encontram-se discriminadas na aba de pendências do ato no sistema e-Pessoal, bem como no espelho do ato contemplado por esta instrução.
Exame das Constatações
9. Ato: 3545/2021 - Alteração - Interessado (a) : OSWALDO SILVEIRA SCHERER - CPF: XXX.058.700-XX
9.1. Parecer do Controle Interno: considerar o ato Legal com esclarecimentos. Justificativa:  Em cumprimento às determinações constantes do Acórdão nº 13924/2020- TCU - 2ª- Câmara, encamamos o presente ato  e-Pessoal, em substituição ao ato de alteração de aposentadoria nº 20786603-04-2007-000019-9 do Sisac. Informamos que esta Secretaria de Controle Interno entende por manter o parecer de legalidade expedido anteriormente, por entender que estava em conformidade com a legislação aplicável à época da concessão. 
9.2. Constatações e análises: 
9.2.1. Houve o registro de pelo menos uma rubrica com 'Denominação para análise pelo TCU = Vantagem de caráter pessoal ('0139 - CARGO EM COMISSAO OPT INATIVO (Vantagem de caráter pessoal - Incorporação de opção de função) - R$ 3.711,27) .
a. Justificativa do Gestor de Pessoal: Não há. Verificação efetuada no âmbito do TCU.
b. Análise do Controle Interno:  Não há. Verificação efetuada no âmbito do TCU.
c. Análise da Equipe Técnica: Ilegal
É ilegal a incorporação da vantagem de opção aos ex-dentores exclusivamente de cargo em comissão (sem vínculo com a Administração Pública) , uma vez que o cargo em comissão era o próprio cargo do servidor, o que não se confunde com funções de confiança, nem com funções gratificadas, tampouco com cargos em comissão estrito senso, uma vez que a remuneração paga ao servidor representava um típico valor do cargo.
No caso concreto, o cargo de Chefe de Secretaria - PJ no Poder Judiciário era o próprio cargo do servidor, não havendo amparo nas Leis 8.911/1994 e 9.624/1998 para incorporar a vantagem de opção cumulativamente com a remuneração do cargo em comissão.
9.2.2. Houve o registro de pelo menos uma rubrica com 'Denominação para análise pelo TCU = Vantagem de caráter pessoal ('0119 - VANTAGEM PESSOAL -DECIMOS INAT (Vantagem de caráter pessoal - Incorporação de quintos/décimos de função) - R$ 6.901,68) .
a. Justificativa do Gestor de Pessoal: Não há. Verificação efetuada no âmbito do TCU.
b. Análise do Controle Interno:  Não há. Verificação efetuada no âmbito do TCU.
c. Análise da Equipe Técnica: Ilegal
É ilegal a incorporação de quintos/décimos aos ex-dentores exclusivamente de cargo em comissão (sem vínculo com a Administração Pública) , uma vez que o cargo em comissão era o próprio cargo do servidor, o que não se confunde com funções de confiança, nem com funções gratificadas, tampouco com cargos em comissão estrito senso, uma vez que a remuneração paga ao servidor representava um típico valor do cargo.
No caso concreto, o cargo de Chefe de Secretaria - PJ no Poder Judiciário era o próprio cargo do servidor, não havendo amparo nas Leis 8.911/1994 e 9.624/1998 para incorporar quintos/décimos.
9.2.3. Ato com anexo do tipo Laudo médico (0000) 
a. Justificativa do Gestor de Pessoal: Não há. Verificação efetuada no âmbito do TCU.
b. Análise do Controle Interno:  Não há. Verificação efetuada no âmbito do TCU.
c. Análise da Equipe Técnica: Legal
O laudo médico anexado ao espelho do ato atesta que o servidor é portador de doença especificada em lei (Neoplasia Maligna, prevista no § 1° do art. 186 da Lei 8.112/1990) .
9.2.4. Houve o registro de pelo menos uma rubrica com 'Denominação para análise pelo TCU = Vantagem de caráter pessoal ('0039 - CARGO EM COMISSAO INATIVO (Vantagem de caráter pessoal - Incorporação de opção de função) - R$ 7.936,93) .
a. Justificativa do Gestor de Pessoal: Não há. Verificação efetuada no âmbito do TCU.
b. Análise do Controle Interno:  Não há. Verificação efetuada no âmbito do TCU.
c. Análise da Equipe Técnica: Legal
É legal, em relação aos ex-ocupantes de cargo em comissão (sem vínculo com a Administração Pública) , a retribuição pelo valor do cargo em comissão, observada as regras do Acórdão 603/2004-TCU-Plenário (Ministro-Relator Adylson Motta) , cujo entendimento está anexo a esta instrução.
Portanto, no caso concreto, não se trata da vantagem de opção do art. 193 da Lei 8.112/1990 ou 180 da Lei 1.711/1952.
9.2.5. O Controle interno emitiu parecer pela legalidade com esclarecimentos.
a. Justificativa do Gestor de Pessoal: Não há. Verificação efetuada no âmbito do TCU.
b. Análise do Controle Interno:  Não há. Verificação efetuada no âmbito do TCU.
c. Análise da Equipe Técnica: Legal
Os esclarecimentos apontados pelo Controle Interno são irrelevantes para a análise da legalidade do ato ou já foram analisados em crítica específica do e-Pessoal.
9.3. O quadro resumo de ocorrências e, quando for o caso, o detalhamento da norma legal e da jurisprudência para as inconsistências acima elencadas encontra-se no anexo II dessa instrução. 
9.4. Encaminhamento do ato: 
9.4.1. Considerar ILEGAL e recusar registro do ato de Aposentadoria 3545/2021 - Alteração de OSWALDO SILVEIRA SCHERER do quadro de pessoal do órgão/entidade Tribunal Regional do Trabalho da 4ª Região/RS, com base nos arts. 71, inciso III, da Constituição Federal, 1º, inciso V, e 39, inciso II, da Lei 8.443/1992 e 260, § 1º, do Regimento Interno. 
9.4.2. Com fulcro no art. 262, caput, do Regimento Interno deste Tribunal, determinar ao órgão/entidade Tribunal Regional do Trabalho da 4ª Região/RS que: 
a. emita novo ato, livre da irregularidade ora apontada, em substituição  ao ato de Aposentadoria de OSWALDO SILVEIRA SCHERER, submetendo-o à nova apreciação por este Tribunal, na forma do artigo 260, caput, também do Regimento.
b. dispense a devolução dos valores indevidamente recebidos de boa-fé até a data da ciência do órgão/entidade Tribunal Regional do Trabalho da 4ª Região/RS, do acórdão que vier a ser proferido, com base no Enunciado 106 da Súmula da Jurisprudência do TCU.
c. no prazo de trinta dias, contados da ciência da decisão, envie a este Tribunal documentos comprobatórios de que o (a) interessado (a) cujo ato foi impugnado está ciente do julgamento deste Tribunal.
d. dê ciência, no prazo de quinze dias, contados da notificação, do inteiro teor desta deliberação (a) o interessado (a) , alertando-o (a) de que o efeito suspensivo proveniente da interposição de eventuais recursos junto ao TCU não o (a) exime da devolução dos valores percebidos indevidamente, caso o recurso não seja provido.
e. promova a exclusão, no prazo 15 (quinze) dias, contados a partir da ciência desta deliberação, sujeitando-se a autoridade administrativa omissa à responsabilidade solidária, da rubrica apontada em face de manifesta ilegalidade, uma vez que o seu pagamento não encontra respaldo na jurisprudência deste Tribunal.
CONCLUSÃO
10. A abrangência e a profundidade das verificações levadas a efeito fundamentam convicção de que o ato 3545/2021 pode ser apreciado pela ilegalidade, em razão das irregularidades apontadas no item Exame das Constatações desta instrução, que representam afronta à legislação e à jurisprudência de referência
PROPOSTA DE ENCAMINHAMENTO
11. Ante o exposto, com fundamento no art. 71, inciso III, da Constituição Federal, no art. 1º, inciso V, e art. 39, incisos I e II, da Lei 8.443/1992, no art. 260 do Regimento Interno do Tribunal de Contas da União, propõe-se: 
11.1. Considerar ILEGAL e recusar registro do ato de Aposentadoria 3545/2021 - Alteração de OSWALDO SILVEIRA SCHERER do quadro de pessoal do órgão/entidade Tribunal Regional do Trabalho da 4ª Região/RS, com base nos arts. 71, inciso III, da Constituição Federal, 1º, inciso V, e 39, inciso II, da Lei 8.443/1992 e 260, § 1º, do Regimento Interno.
11.2. Com fulcro no art. 262, caput, do Regimento Interno deste Tribunal, determinar ao órgão/entidade Tribunal Regional do Trabalho da 4ª Região/RS que: 
11.2.1. dispense a devolução dos valores indevidamente recebidos de boa-fé até a data da ciência do órgão/entidade Tribunal Regional do Trabalho da 4ª Região/RS, do acórdão que vier a ser proferido, com base no Enunciado 106 da Súmula da Jurisprudência do TCU.
11.2.2. dê ciência, no prazo de quinze dias, contados da notificação, do inteiro teor desta deliberação (a) o interessado (a) , alertando-o (a) de que o efeito suspensivo proveniente da interposição de eventuais recursos junto ao TCU não o (a) exime da devolução dos valores percebidos indevidamente, caso o recurso não seja provido.
11.2.3. emita novo ato, livre da irregularidade ora apontada, em substituição  ao ato de Aposentadoria de OSWALDO SILVEIRA SCHERER, submetendo-o à nova apreciação por este Tribunal, na forma do artigo 260, caput, também do Regimento.
11.2.4. promova a exclusão, no prazo 15 (quinze) dias, contados a partir da ciência desta deliberação, sujeitando-se a autoridade administrativa omissa à responsabilidade solidária, da rubrica apontada em face de manifesta ilegalidade, uma vez que o seu pagamento não encontra respaldo na jurisprudência deste Tribunal.
11.2.5. no prazo de trinta dias, contados da ciência da decisão, envie a este Tribunal documentos comprobatórios de que o (a) interessado (a) cujo ato foi impugnado está ciente do julgamento deste Tribunal.
Detalhamento da norma legal e da jurisprudência
APOSENTADORIA DETENTORES DE CARGO EM COMISSÃO
       Trata-se de aposentadora concedida a ex-dedentores de cargo em comissão (sem vínculo com a Administração Pública) .
      Ao analisar o tema no âmbito do Acórdão 603/2004-TCU-Plenário (Ministro-Relator Adylson Motta) , este Tribunal proferiu o seguinte entendimento:
'VISTOS, relatados e discutidos estes autos de Representação da Secretaria de Fiscalização de Pessoal - Sefip - deste Tribunal, propugnando, com base no art. 260, §2º, do Regimento Interno/TCU, a revisão ex officio do Acórdão 916/2003-TCU-Segunda Câmara, que, entre outras providências, considerou legal o ato de aposentadoria de ocupante de cargo em comissão sem vínculo efetivo com a Administração.
Considerando que o Ministério Público especializado, a manifestar-se sobre a questão, suscitou divergência entre deliberações anteriores do Tribunal sobre a matéria, caracterizando posições divergentes entre as duas Câmaras;
Considerando que a apreciação definitiva do mérito da presente Representação requer seja dirimida a controvérsia, caracterizando incidente de uniformização da jurisprudência, nos termos do art. 91 do RI/TCU;
Considerando, ainda, o disposto no §2º do mesmo art. 91 do RI/TCU;
ACORDAM os Ministros do Tribunal de Contas da União, reunidos em Sessão Plenária, diante das razões expostas pelo Relator, com fulcro nos arts. 15, alínea d, e 16, inciso IV, c/c o art. 91, do Regimento Interno/TCU, em:
9.1. dirimir o presente incidente de uniformização de jurisprudência, no sentido de reconhecer o direito à aposentadoria estatutária dos servidores públicos federais comissionados não detentores de cargos efetivos na Administração Pública Federal, desde que possuam todos os requisitos à inativação na vigência da Lei 8.112/90 e até 13/04/93, véspera da publicação da Lei 8.647/93, que extinguiu esse direito';
      Diante do exposto, satisfeito os requisitos acima para concessão da aposentadoria, os proventos são remunerados com a retribuição do cargo em comissão em que se deu a aposentadoria, não se tratando da vantagem de opção do art. 193 da Lei 8.112/1990 ou 180 da Lei 1.711/1952."
É o relatório.

não há

Procurador Sergio Ricardo Costa Caribé

APOSENTADORIA. ATO DE ALTERAÇÃO DO FUNDAMENTO LEGAL. INTEGRALIZAÇÃO DOS PROVENTOS. PERCEPÇÃO INDEVIDA DAS VANTAGENS CONHECIDAS COMO "QUINTOS" E "OPÇÃO", ANTE A CONDIÇÃO DO INTERESSADO DE DETENTOR DE CARGO ISOLADO DE PROVIMENTO EFETIVO. TÍTULO COM AS ILEGALIDADES JÁ REGISTRADO PELO TRIBUNAL. CONSENTIMENTO COM A PERMANÊNCIA DOS PAGAMENTOS, EM HOMENAGEM AO PRINCÍPIO DA SEGURANÇA JURÍDICA, SEM A EXPEDIÇÃO DE NOVO TÍTULO QUE CONTEMPLE AS ALTERAÇÕES AGORA PRETENDIDAS. ILEGALIDADE DO ATO. NEGATIVA DE REGISTRO.

APOSENTADORIA (APOS)

Secretaria de Fiscalização de Integridade de Atos e Pagamentos de Pessoal e de Benefícios Sociais (Sefip)

Em exame ato de alteração de aposentadoria de Oswaldo Silveira Scherer, ex-ocupante do cargo de Chefe de Secretaria do Tribunal Regional do Trabalho da 4ª Região.
2.	A Secretaria de Fiscalização de Integridade de Atos e Pagamentos de Pessoal e de Benefícios Sociais - Sefip e o Ministério Público junto ao TCU - MPTCU se manifestaram pela ilegalidade do ato, por considerarem que o interessado não faz jus à incorporação das parcelas denominadas de "quintos" e "opção", uma vez que tais vantagens somente eram devidas aos ocupantes de cargo em comissão ou função de direção, chefia e assessoramento, ao passo que o interessado era detentor de cargo efetivo não comissionado no âmbito daquele TRT.
3.	Alinho-me aos pareceres, com a adição de esclarecimentos não trazidos aos autos pelas instâncias que antes de mim se manifestaram.
4.	De início, observo que o ato inicial de aposentadoria de Oswaldo Silveira Scherer foi considerado legal por este Tribunal na sessão de 29/11/1994 (Relação 64/94, inserida na Ata 41/1994) , já consignando o pagamento daquelas parcelas.
5.	Ocorre que o cargo de Chefe de Secretaria, ocupado pelo ex-servidor e no qual se aposentou, era cargo efetivo, como se depreende da leitura conjugada dos arts. 6º, 7º e 8º, inclusive seu § 1º, da Lei 6.107/1974. 
6.	A propósito, esta Corte possui firme jurisprudência no sentido de que o servidor de cargo isolado, de provimento efetivo, não pode incorporar quintos, nem carrear a parcela de opção de função para a inatividade. Isto porque o cargo isolado, apesar de retribuído na forma do cargo em comissão, não tem a natureza de função comissionada. São nesse sentido, entre outros, os seguintes julgados:
"É indevida a inclusão da vantagem denominada 'quintos' aos proventos de aposentadoria de servidor ocupante de cargo isolado, cuja remuneração foi equiparada à de cargo em comissão, pois esse direito só é assegurado ao ocupante de cargo efetivo investindo no cargo em comissão" (Acórdão 1079/2003-TCU-Segunda Câmara, Relator: Ministro Benjamin Zymler) .
"É ilegal a percepção de quintos/décimos por servidor ocupante de cargo isolado de provimento efetivo cujos vencimentos foram equiparados aos de cargo em comissão, de mesma denominação" (Acórdão 281/2007-TCU-Primeira Câmara, Relator: Ministro-Substituto Marcos Bemquerer Costa) .
"Não é possível a incorporação de quintos/décimos nem o recebimento de 'opção' pelo exercício de cargo isolado de provimento efetivo, mas apenas pelo exercício de cargo em comissão" (Acórdão 2328/2010-TCU-Primeira Câmara, Relator: Ministro-Substituto Weder de Oliveira) .
7.	O ato de concessão inicial já se aperfeiçoou, não sendo cogitada sua revisão - em que pese a existência daqueles problemas - em nome do princípio da segurança jurídica.
8.	Ocorre que neste momento, por meio do ato de alteração de aposentadoria em exame, é buscada a integralização dos proventos, inicialmente concedidos de forma proporcional, nos termos permitidos pelo art. 190 da Lei 8.112/1990.
9.	A respeito, observo que este Tribunal vem decidindo que "não há como pretender a concessão de melhorias posteriores cumuladas com vantagens absolutamente ilegais", a exemplo dos Acórdão 1952/2018-TCU-Plenário e 6025/2022 - 1ª Câmara, ambos de relatoria do Ministro Benjamin Zymler.
10.	Sob essa ótica, ou se mantém o título anteriormente registrado, com os proventos proporcionais e as vantagens dos "quintos" e "opção" percebidas ilegalmente pelo interessado, ou se permite a integralização dos proventos - o que corresponde à emissão de um novo título de aposentadoria - com a supressão daquelas parcelas, cuja permanência apenas se tolera em homenagem ao princípio da segurança jurídica. E essa supressão - frise-se - exigirá o expresso consentimento do servidor.
	Ante todo o exposto, acolho o mérito proposto nos pareceres e voto no sentido de que o colegiado adote a deliberação que ora lhe submeto.
TCU, Sala das Sessões, em 11 de outubro de 2022.
JORGE OLIVEIRA 
Relator